【裁判字號】    89,上,75
【裁判日期】    890728
【裁判案由】    確認抵押權不存在
【裁判全文】
臺灣高等法院花蓮分院民事判決  八十九年度上字第七十五號
      上  訴  人  信鋁昌企業股份有限公司
      法定代理人  己○○
      訴訟代理人  辛○○
      被上訴人    甲○○
                  庚○○
                  戊○○
                  丙○○
                  丁○○
                  乙○○
      共同訴訟代理人  游勝韃律師
右當事人間確認抵押權不存在事件，上訴人對於中華民國八十九年一月二十一日臺灣
花蓮地方法院八十八年訴字第二四六號第一審判決提起上訴，本院判決如左：
      主      文
上訴駁回。
第二審訴訟費用由上訴人負擔。
      事實及理由
一、本件被上訴人起訴主張：被上訴人甲○○於七十九年一月二十五日與訴外第三人
    「華亞工程公司」簽訂房屋合建契約，約定由甲○○提供其所有坐落花蓮市○○
    段五六一、五六六地號土地，由「華亞工程公司」出資興建地下二層、地面十二
    層之「華亞商務中心」（嗣完工後建號編為二一五六至二二二四號），甲○○分
    得之房屋為「一樓二分之一、二樓及三樓全部、地下二樓停車場編號一、二、三
    、四之停車位」（按即如原判決附表所示之房地），其餘為「華亞工程公司」所
    有，雙方並以此為登記起造人之依據。嗣「華亞工程公司」將系爭房屋交由訴外
    人「華亞建設公司」承攬興建，「華亞建設公司」復將其中大廈外圍琺瑯板及帷
    幕牆工程交由上訴人公司承攬興建，該工程於八十一年三月竣工後，「華亞建設
    公司」尚積欠上訴人工程款二百六十四萬五千元未付，依民法第五百十三條之規
    定，上訴人就定作人「華亞建設公司」所有之不動產自有法定抵押權，惟上訴人
    於原審法院八十三年度訴字第一一七號，以「華亞建設公司」為被告提起確認法
    定抵押權存在之民事事件中，竟將被上訴人所有如原判決附表所示之系爭房地亦
    列入其確認之標的，鈞院不察，復以八十三年度上字第一０九號一造辯論判決確
    認上訴人就系爭房地有法定抵押權存在確定在案，茲系爭土地始終係被上訴人甲
    ○○所有，系爭房屋亦因上述與「華亞工程公司」之合建契約，而係分歸被上訴
    人乙○○、丁○○、甲○○、戊○○、庚○○及丙○○所有，上訴人對於非定作
    人之不動產亦確認有法定抵押權存在，自非適法，為此基於所有權人之地位提起
    本訴，求為判決確認上訴人就原判決附表所示系爭房地之法定抵押權不存在等語
    。原審准被上訴人之所請，為被上訴人勝訴之判決，核無違誤，上訴人不服，提
    起上訴，為無理由，請駁回其上訴云云。
二、上訴人則以：系爭法定抵押權之存在，業經鈞院上述判決及高雄地方法院八十二
    年度訴字第九九五號判決確定（就承攬工程款部分），被上訴人主張上訴人係次
    承攬人，自不足採。而系爭建物部分為「華亞建設公司」所新建，其取得原始所
    有權，上訴人對之確認法定抵押權，並毋須列被上訴人為當事人，且依抵押權之
    追及效力，繼受抵押物所有權人亦受該抵押權之拘束，上訴人提起之前案訴訟並
    進而取得准許拍賣抵押物之非訟裁定，並無不妥。又本件「華亞商務中心」之建
    物，係「華亞建設公司」所投資新建，建築完成後，再以之與地主提供之土地互
    相移轉所有權，其性質為互易，故系爭建物原即屬於「華亞建設公司」所有，上
    訴人於八十一年三月發生之法定抵押工程款債權，自得對系爭建物行使抵押權。
    又「華亞建設公司」與被上訴人就建物部分雖有互易關係，但就系爭土地部分，
    因其等對外為合夥關係，須負連帶責任，故上訴人對於合夥財產之系爭土地自亦
    得行使抵押權等語資為抗辯。原審不察，為被上訴人勝訴之判決，殊有違誤，為
    此提起上訴，求為判決：（一）原判決廢棄。（二）被上訴人在第一審之訴駁回
    。(三）第一、二審訴訟費用由被上訴人負擔。
三、本件被上訴人起訴主張之上開事實，業據其提出土地及建物登記簿謄本、契約書
    影本、民事判決及裁定影本等為證，上訴人對於系爭建物係由被上訴人甲○○提
    供土地，訴外人「華亞建設公司」建造，起造人名義係依被上訴人甲○○與訴外
    人「華亞工程公司」簽訂之契約所定分配比例而為登記，但其中「華亞工程公司
    」分配之部分均以「華亞建設公司」名義登記，建物完成後，復依起造人名義分
    別為保存登記（八十一年十一月二十日登記），建物之基地則由甲○○移轉一萬
    分之八二五０予「華亞建設公司」（八十年十二月十八日登記），剩餘之系爭土
    地（即持分一萬分之一七五０）目前登記為甲○○所有等情均不爭執，但否認系
    爭房地非定作人之「華亞建設公司」所有。故本件之爭點應予審究者，即：（一
    ）系爭房地是否為「華亞建設公司」所有，且其中建物部分，系爭合建契約（被
    上訴人甲○○與「華亞工程公司」間）之性質為何，係承攬契約？互易（或買賣
    ）契約？抑或為承攬與買賣之混合契約？（二）被上訴人、「華亞工程公司」、
    「華亞建設公司」與上訴人間四者之法律關係為何？
四、按承攬之工作為建築物或其他土地上之工作物，或為此等工作物之重大修繕者，
    承攬人得就承攬關係所生之債權，對於其工作所附之定作人之不動產，有抵押權
    ，民法第五百十三條定有明文。查上訴人就系爭「華亞商務中心大廈」外圍琺瑯
    板及帷幕牆之工程，其性質並非工作物之新造，蓋因該建物已完成頂蓋及樑柱等
    結構，僅能認為係該工作物之重大修繕而增益其價值，是縱認上訴人具有法定抵
    押權，亦僅限於該工作物，而不及其基地。且縱認上訴人係新造工作物，系爭土
    地自始均登記為被上訴人甲○○所有，從未屬於與上訴人訂約之定作人即「華亞
    建設公司」所有，有系爭土地登記簿謄本在卷可按，自不可能為上訴人行使法定
    抵押權之標的，上訴人雖主張被上訴人甲○○與「華亞建設公司」間有合夥關係
    ，故系爭土地為合夥財產，上訴人仍得主張法定抵押權等語，但為被上訴人所否
    認，上訴人復未能舉證以實其說，依民事訴訟法第二百七十七條本文「當事人主
    張有利於己之事實者，就其事實有舉證之責任」之規定，自難採信。從而，就系
    爭土地部分，被上訴人請求確認上訴人對之無法定抵押權存在，堪認為真正。
五、次查就實務見解而言：（一）「合建契約，分歸地主部份之房屋，其建造執照以
    地主名義領取者，應解為承攬性質，房屋為地主原始取得，至地主移轉予建築商
    之土地，則屬承攬之報酬。」，（二）「按土地所有人提供土地由建築商出資合
    作建屋，雙方按土地價額與房屋建築費用之比例，以分配房、地之約定，其契約
    之性質如何，固不能一概而論。惟契約若訂明地主與建築商各就自己分得之房屋
    以自己名義領取建造執照者，因依建築法第七十條第一項前段規定：建築工程完
    竣後，應由起造人會同承造人及監造人申請使用執照；又依土地登記規則第七十
    條第一項規定，申請建物所有權第一次登記，應提出使用執照，如無特別情事，
    建造執照上所載之起造人，恒為該建築物所有權第一次登記之申請人亦即原始建
    築人。是地主如以自己之名義領取建照執照，而由建築商為其建築，自為該建物
    所有權第一次登記之申請人即原始建築人，而建築商為地主建造房屋所分得之土
    地，即為其報酬。從而，地主與建築商訂立此項性質之合建契約，自屬承攬契約
    。」，（三）「按土地所有人提供土地由建築商出資合作建屋，雙方按土地價款
    、房屋建築費之比例，以分配房屋之約定，其契約之性質如何，應依其契約之內
    容並探求當事人之意思而決定之，非可一概而論。如契約當事人言明，須俟房屋
    建竣後，始將應分歸地主之房屋與分歸建築商之基地互易所有權者，固屬互易契
    約。如契約約定建築商向地主承攬完成一定之工作，而將地主應給予之報酬，充
    作建築商買受分歸建築商之房屋部分基地之價款，則屬買賣與承攬之混合契約。
    至若契約言明各就分得之房屋以自己名義領取建造執照，就地主分得部分而言，
    認該房屋之原始所有人為地主，地主與建築商就此部分之關係則為承攬契約。」
    ，（四）「被上訴人應分得之房屋二棟，兩造既約定以提供基地之被上訴人為起
    造人申領建照執照而由被上訴人原始取得其所有權，迨建造完成後，被上訴人始
    將上訴人分得部份基地所有權移轉登記為上訴人所有，以作為完成建築該二棟房
    屋之報酬，此與約定由房屋建築人先原始取得房屋所有權後，再將部份房屋所有
    權移轉予基地所有人，而基地所有人則將部份基地所有權移轉登記予房屋建築人
    ，以相互易之情形迥異，原審因而認兩造之合建契約就被上訴人取得二棟房屋部
    份而言應屬承攬性質，認事用法，均無不當．．．，上訴人指為互易．．．，非
    無誤會。」，（五）「依兩造所定合建契約，係約定被上訴人提供土地，上訴人
    興建房屋，按約定比例分配所建房屋（包括房屋基地及公共設施），兩造就其分
    得之房屋，各以自己或指定之人之名義，申請建照執照等情以觀，足認兩造訂約
    之真意，係上訴人承攬興建被上訴人分得之房屋，而被上訴人則將其應給付之報
    酬，充作上訴人買受分歸其所有之房屋基地之價金，性質上應屬承攬與買賣之混
    合契約。」，（六）「惟地主提供土地，由建主出資合建房屋，雙方按約定之比
    例分配房屋之契約，如契約當事人言明，須俟房屋建竣後，始將應分歸地主之房
    屋與分歸建主之基地互易所有權，固屬互易契約。惟如約定建主向地主承攬完成
    一定之工作，而以地主應給予之報酬，充作建主買受分歸其取得房屋部分基地之
    價款，則屬買賣與承攬之混合契約。至若契約約定地主、建主各就分得之房屋以
    自己名義領取建築執照，就地主部分而言，應認該房屋之原始所有人為地主，地
    主與建主就此部分之關係則為承攬契約。」，分別經最高法院七十二年度臺上字
    第四八八三號、七十六年度臺上字第一二七三號、七十六年度臺上字第二四九九
    號、七十八年度臺上字第五八號、七十八年度臺上字第二五四七號及八十二年度
    臺上字第二九０號等判決先例闡釋甚明。
六、次按法理而論：合建契約之性質，不以建築材料供給者為何人而有不同，原則上
    以提供建築基地者為建築物所有權人（德、法、瑞士諸國），最為明確且亦符合
    民法物權附合之原理，亦即地主取得其上建築物之所有權，建商為單純承攬人之
    地位，至於為保障建商依約分得之房屋及土地所有權，以民法第五百十三條法定
    抵押權之制度主張其權利即為已足。退步而論，依前揭最高法院判決之實務見解
    ，使地主及建商各別自始取得分得房屋之所有權，建商分得房屋基地之本於買賣
    或承攬契約之移轉登記請求權，雖係債權請求權之性質，但因其就地主分得部份
    之房屋及基地所有權有上述法定抵押權之存在，地主如不履行時，建商得選擇行
    使其法定抵押權及基於合建契約之損害賠償請求權，其結果亦使雙方分得之房屋
    與其基地所有權可達歸於一人所有之目的，不失為一衡平之解釋。蓋合建契約苟
    以互易契約定性，即建商取得房屋所有權，再以之與地主土地所有權互相交換分
    得之部份，若第三人介入主張權利時將產生諸多難以解決之糾紛，就建商部份而
    言，查封之房屋無人敢於拍定（因坐落地主土地，將遭無權占有之拆除請求）、
    遭查封之房屋無法取得銀行貸款、地主、承購戶均將受有重大損失（地主無法使
    用土地，承購戶無法取得所有權）等均其適例；就地主部份而言，如轉讓予第三
    人或由他人拍定，亦將可對建商或其繼受人行使拆屋還地之請求而使其遭受難以
    回復之損害。除此，尚可能有(一)建商應先為房屋保存登記，再移轉所有權登記予
    地主，方符合互易契約之性質，然本件卻約定由地主直接為所有權第一次登記，
    亦屬矛盾。(二)建商如更使第三人次承攬，則是否應由次承攬人依次移轉登記予地
    主。(三)建商或次承攬人有數人時，是否房屋為共有之狀態，如建商之材料確定為
    第三人提供，是否第三人取得所有權等與一般社會交易觀念大相逕庭之結果產生
    ，徒然造成當事人及社會經濟之重大損失，此亦實務見解之共識。
七、上訴人抗辯「華亞建設公司」與被上訴人間為互易關係，「華亞建設公司」為實
    際建造人，故應原始取得系爭房屋所有權等語。惟查，上訴人並未舉證證明「華
    亞建設公司」與被上訴人間有何契約關係，其主張自難採信。縱認其與「華亞工
    程公司」定有與系爭契約相同之合建關係，惟自系爭契約之重要之約定如：由地
    主提供土地供該建商興建房屋，建造房屋之一切費用均由建商負擔，並補貼地主
    一定金額，地主不另出資（第一、四條）；建商建造完成之房屋雙方依一定比例
    分配所有（第四條）；建商之出資，由地主以提供之土地依比例持分作為報酬（
    第六條）；建物完成時，地主須檢齊相關證件移轉建商分得基地之所有權，費用
    按分得之比例負擔（第八條）；簽約後依第四條之分配內容辦理建造執照起造人
    名義登記（第七條）等情以觀，系爭契約之要素包含地主提供土地供建商以自己
    之材料建造房屋，完成一定之工作（建造房屋）後各自取得（土地及房屋）所有
    權，建造房屋之報酬與買受房屋基地之價金互相充抵，起造人名義與雙方約定各
    自分得房屋之戶數均相吻合，此等契約類型，具有承攬與買賣契約之特徵，即建
    造房屋完成一定之工作與承攬契約相近，但雙方卻無具體報酬之約定，移轉或保
    存登記取得房地所有權與買賣近似，然亦無實際給付價金之行為，且以自己材料
    建造房屋亦非買賣契約之特徵。質言之，系爭契約當事人真正之意思及目的，即
    係：地主與建商均分別欲取得完整且獨立之房屋與土地所有權，契約各項條款之
    訂定，均係為達成此目的之手段而已，本此契約之目的，於解釋系爭契約時，自
    應儘可能使土地與房屋所有權之利益歸屬於一人所有，以趨近於當事人之目的及
    其等利益之衡平。基上事證，本件被上訴人與「華亞工程公司」所訂合建契約屬
    承攬與買賣之混合契約應可認定。上訴人所為互易契約之主張自無可採。
八、本件被上訴人甲○○與訴外人「華亞工程公司」簽訂之系爭房屋合建契約，係由
    地主即甲○○提供土地，「華亞工程公司」出資建築房屋，雙方復約定按一定之
    比例分配房屋，同時甲○○及「華亞工程公司」各就自己分得之房屋以自己或指
    定人之名義為起造人申領建造執照，甲○○以提供之土地比例持分作為華亞工程
    公司」興建房屋之報酬等情，有系爭契約書一件在卷可按（參該契約第一、四、
    六、七、八條），則揆諸前揭最高法院判決意旨：系爭合建契約，就被上訴人甲
    ○○分得房屋之部份，「華亞工程公司」係以承攬人之地位為甲○○建造房屋，
    甲○○自始取得其所有權，甲○○應給付「華亞工程公司」之承攬報酬，則充作
    「華亞工程公司」買受分歸其取得房屋基地之價款，甲○○與「華亞工程公司」
    所訂合建契約屬「買賣與承攬之混合契約」，殊甚明確。則以甲○○或其指定人
    為起造人之房屋，即為甲○○原始取得所有權，至於甲○○與指定人之內部關係
    ，不影響其因系爭合建契約取得之房屋所有權。「華亞建設公司」之承攬報酬債
    權人即上訴人主張對非其承攬契約定作人之不動產主張法定抵押權，自屬無據，
    從而，被上訴人甲○○等請求確認上訴人無法定抵押權存在，自屬有據，應予准
    許。至於「華亞工程公司」於簽約後，復將系爭房屋交由「華亞建設公司」實際
    建造，則原應由「華亞工程公司」分得之房屋，其所有權之歸屬如何判定，則應
    求之於華亞工程公司」與「華亞建設公司」間之關係，或係委任、承攬、合夥、
    單純債務承擔、契約承擔等等，不能一概而論而定，且不論其內部關係如何，究
    不可能超過「華亞工程公司」對被上訴人甲○○等所得主張之權利，應甚明確。
    從而，系爭契約既定性為承攬與買賣之混合契約，則出資與實際建造人不論為何
    人，均不影響系爭契約之性質，至起造人名義固係行政管理之手段，不足為決定
    房屋所有權歸屬之標準，但於本件中，其所代表之意義乃在於確定當事人意思在
    於按比例分得房屋之具體與特定，並未左右契約之性質或當然決定建物之所有權
    歸屬。
九、上訴人主張：被上訴人與「華亞工程公司」所訂合建契約係屬私文書，否認其形
    式之真正，應由被上訴人舉證一節，已據上該契約簽立時之見證人周廷坤於本院
    八十九年六月十二日調查中陳述契約真正無誤，記明在卷。且徵之經驗法則及論
    理法則，被上訴人甲○○原為系爭土地所有權人，若非於七十九年間與「華亞工
    程公司」訂立合建契約合作興建房屋，被上訴人自無依約移轉土地予「華亞工程
    公司」或其指定人之理，足證該契約書為真正無疑，足證上訴人此部分主張殊不
    足取。又上訴人另主張：依被上訴人與「華亞工程公司」所立之上揭契約書第八
    條「建物完成時，地主須檢齊相關證件移轉建商分得基地之所有權」，而本件被
    上訴人早於建物於八十一年十月九日完成前之八十年十月二十九日，以買賣為原
    因，移轉基地持分萬分之八二五ｏ與「華亞工程公司」，並於八十年十二月十八
    日完成登記，與上開約定不符，足認上揭契約書不能作為被上訴人已對「華亞建
    設公司」原始取得系爭建物所有權之依據一節，按系爭合建契約書第八條第三項
    第三款明載「甲方於房屋最頂層結構體RC完成時，地主須檢齊相關證件移轉建商
    分得基地之所有權」，並非如上訴人所指於建物完成時移轉，而本件建造執照係
    七十九年七月二十五日核發，於八十年十月二十九日房屋最頂層結構RC完成，其
    建築時程係屬相當，地主即被上訴人甲○○依合建契約履行並無不合，從而上訴
    人此項主張亦顯無稽。至上訴人於前案（即本院八十三年度上字第一九號民事判
    決）對於「華亞建設公司」提起之確認就系爭房地法定抵押權存在事件，雖獲勝
    訴確定判決，有該案卷宗可查，但本件與該案當事人不同，非同一事件，自不受
    前案既判力效力所及。且上訴人對定作人而非抵押物所有人，提起確認法定抵押
    權存否之訴，並非法所不許，被上訴人此部份主張，尚非可採，均併此指明。
十、綜上所述，系爭土地及房屋既均非上訴人之定作人即「華亞建設公司」所有，上
    訴人對之自不得主張法定抵押權。被上訴人基於系爭房地所有權人之地位，求為
    判決確認上訴人對於如原判決附表所示系爭房地之法定抵押權不存在（抵押債權
    為二百六十四萬五千元），洵屬有據，應予准許。原審因而為被上訴人勝訴之判
    決，於法並無不合。上訴意旨指摘原判決不當，求予廢棄改判，為無理由，應駁
    回其上訴。
十一、本件為判決基礎之事證已臻明確，兩造其餘攻擊防禦方法，核與本件判決結果
      不生影響，即無庸再逐一予以論究，附此敘明。
據上論結，本件上訴為無理由，依民事訴訟法第四百四十九條第一項、第七十八條，
判決如主文。
中      華      民      國    八十九    年      七      月    二十八    日
                                     審判長法官    謝  志  揚
                                           法官    何  方  興
                                           法官    闕  銘  富
右正本係照原本作成。
如不服本判決，應於收受送達後二十日內向本院提出上訴書狀，其未表明上訴理由者
，應於提出上訴後二十日內向本院補提理由書狀（均須按他造當事人之人數附繕本）
上訴時應提出委任律師或具有律師資格之人之委任狀；委任有律師資格者，另應附具
律師及格證書及釋明委任人與受任人有民事訴訟法第四百六十六條之一第一項但書或
第二項（詳附註）所定關係之釋明文書影本。
中      華      民      國    八十九    年      七      月    二十八    日
                                         書記官    邱  廣  譽
附註：
民事訴訟法第四百六十六條之一（第一項、第二項）：
對於第二審判決上訴，上訴人應委任律師為訴訟代理人。但上訴人或其法定代理人具
有律師資格者，不在此限。
上訴人之配偶、三親等內之血親、二親等內之姻親，或上訴人為法人、中央或地方機
關時，其所屬專任人員具有律師資格並經法院認為適當者，亦得為第三審訴訟代理人


司法院資訊處製作；財團法人民間司法改革基金會備份。
